【裁判字號】    92,簡,338
【裁判日期】    920609
【裁判案由】    綜合所得稅
【裁判全文】
臺北高等行政法院判決                              九十二年度簡字第三三八號
  原      告  甲○○
  被      告  財政部台灣省北區國稅局
  代  表  人  林吉昌（局長）
  訴訟代理人  乙○○
右當事人間因綜合所得稅事件，原告不服財政部中華民國九十一年六月二十一日台財
訴字第○九一○○一五三九三號訴願決定（案號第00000000號），提起行政
訴訟。本院判決如左：
    主  文
原告之訴駁回。
訴訟費用由原告負擔。
    事  實
緣原告民國（下同）八十八年度綜合所得稅結算申報，列報扶養其他親屬徐士剛（八
十二年一月十一日出生）、徐崇祐（八十四年八月二十八日出生）、游雅雯（七十五
年三月十日出生）、游宗霖（七十七年四月二十一日出生）及游宜璇（八十一年十月
二十一日出生）等五人，被告之台北縣分局初查以不符合扶養其他親屬規定，予以剔
除免稅額新台幣（下同）三六○、○○○元，核定其綜合所得總額三、四七九、五八
一元，綜合所得淨額二、三五○、四四五元。原告不服，主張其確有扶養徐士剛、徐
崇祐、游雅雯、游宗霖及游宜璇等五人之事實，請准予認列等語，申請復查，經被告
於九十一年一月三十一日以北區國稅法第0000000000號復查決定書維持原
核定，原告猶表不服，提起訴願，亦遭決定駁回，遂就關於被告否准其列報扶養親屬
徐士剛、徐崇祐、游雅雯、游宗霖及游宜璇等五人之扶養親屬免稅額三六○、○○○
元部分，向本院提起行政訴訟。茲摘敘兩造主張之理由意旨如次：
一原告主張之理由略謂：(一)原告所列報扶養親屬徐士剛、徐崇祐等二人，經檢附原告
  之配偶徐碧秋與其同一戶籍之戶口名簿供核，而被告以原告之戶籍為不同行政區域
  等為由駁回申請。按財政部國稅局印製所得稅結算申報書說明第八條第十三項第四
  款明定：「‧‧‧申請扶養者應提出下列有關證明文件：納稅義務人與其他親屬
  或家屬有家長家屬關係而同居一戶者：戶口名簿影本或身分證影本或其他適當證明
  文件。‧‧‧」另依所得稅結算申報，夫妻需採合併申報，被告對原告所為之處分
  與法不合。(二)另原告所列報扶養親屬游雅雯、游宗霖、游宜璇等三人，經原告提示
  其父母切結書及匯款記錄等資料供核，而被告以司法院釋字第四一五號解釋及民法
  第一千一百十五條等相關規定駁回申請。按前述財政部國稅局印製所得稅結算申報
  書說明第八條第十三項第四款明定：「‧‧‧非同戶籍惟以永久共同生活為目的
  而同居一家者：村里長證明，受扶養者或其監護人註明確係受納稅義務人扶養之切
  結書或其他適當證明文件。」且所得稅法未規定負履行扶養義務之人，後順序者不
  得先於先順序者為扶養義務，被告所為之處分與法不合。(三)原告確已依規定為所得
  稅結算申報，但被告以相同理由一再駁回原告申請，請撤銷訴願決定及原處分關於
  否准原告列報扶養親屬徐士剛、徐崇祐、游雅雯、游宗霖及游宜璇等五人之扶養親
  屬免稅額三六○、○○○元部分等語。
二被告主張之理由略謂：查本件原告辦理八十八年度綜合所得稅結算申報，原申報有
  受扶養親屬徐士剛、徐崇祐、游雅雯、游宗霖及游宜璇等五人，惟經被告以不符合
  扶養其他親屬之規定，予以剔除免稅額三六○、○○○元，而核定其綜合所得總額
  為三、四七九、五八一元，淨額為二、三五○、四四五元，原告不服，主張其確有
  扶養徐士剛、徐崇祐、游雅雯、游宗霖及游宜璇等五人之事實，請准予認列，並提
  示其父母切結書及匯款記錄資料等語，申請復查。經查所得稅法有關個人綜合所得
  稅『免稅額』之規定，其目的在以稅捐之優惠使納稅義務人對特定親屬或家屬盡其
  法定扶養義務，業經司法院釋字第四一五號解釋闡明在案。而所謂「法定扶養義務
  」，依首揭民法第一千一百十五條規定，其負扶養義務之人有數人時，其履行義務
  之人有其先後順序，由後順序者履行時，應有正當理由及先順序者無法履行扶養義
  務之合理說明，而系爭扶養親屬徐士剛及徐崇祐等二人之父母徐俊明及陳俐樺僅育
  有徐士剛及徐崇祐等二子，如主張徐士剛及徐崇祐委由原告代為扶養，則其父母並
  無正當理由不盡其法定扶養義務，又原告雖檢附其配偶徐碧秋與徐士剛及徐崇祐同
  一戶籍之戶口名簿供核，惟查原告並無提出共同生活之客觀事實及確切扶養事實之
  證明文件供核，且徐士剛學籍在台北市，原告之戶籍在板橋市，難謂有同居一家之
  事實。另查系爭扶養親屬游雅雯、游宗霖及游宜璇之父游文雄於當年度之薪資所得
  為五六四、○○二元，其經濟能力非不足以維持生活，尚無將子女交由他人扶養之
  理。是原告之主張核無足採，原核定並無不合，請予維持。綜上論述，原核定及復
  查、訴願決定均無違誤，請駁回原告之訴等語。
      理  由
一本件原分案號為九十一年度訴字第三三五八號，嗣經行準備程序查明，原告爭執稅
  額為七九、三三三元，未逾十萬元，應改分「簡」案號，依簡易程序進行，合先敘
  明。
二按「按前三條規定計得之個人綜合所得總額，減除左列免稅額及扣除額後之餘額，
  為個人之綜合所得淨額：一、免稅額：納稅義務人按規定減除其本人、配偶及合於
  左列規定扶養親屬之免稅額。‧‧‧（四）納稅義務人其他親屬或家屬，合於民法
  第一千一百十四條第四款及第一千一百二十三條第三項之規定，未滿二十歲或滿六
  十歲以上無謀生能力，確係受納稅義務人扶養者。但受扶養者之父或母如屬第四條
  第一款及第二款之免稅所得者，不得列報減除。」為所得稅法第十七條第一項第一
  款第四目所明定。次按「左列親屬互負扶養之義務：一、直系血親相互間。二、夫
  妻之一方與他方之父母同居者，其相互間。三、兄弟姊妹相互間。四、家長家屬相
  互間。」、「負扶養義務者有數人時，應依左列順序定其履行義務之人：一、直系
  血親卑親屬。二、直系血親尊親屬。三、家長。四、兄弟姊妹。五、家屬。六、子
  婦、女婿。七、夫妻之父母。」、「因負擔扶養義務而不能維持自己生活者，免除
  其義務。」、「稱家者，謂以永久共同生活為目的而同居之親屬團體。」及「家置
  家長。同家之人，除家長外，均為家屬。雖非親屬而以永久共同生活為目的同居一
  家者，視為家屬。」分別為民法第一千一百十四條、第一千一百十五條、第一千一
  百十八條前段、第一千一百二十二條及第一千一百二十三條所明定。又「所得稅法
  有關個人綜合所得稅『免稅額』之規定，其目的在以稅捐之優惠使納稅義務人對特
  定親屬或家屬盡其法定扶養義務。所得稅法第十七條第一項第一款第四目規定，‧
  ‧‧，得於申報所得稅時按受扶養之人數減除免稅額，固須以納稅義務人與受扶養
  人同居一家為要件，惟家者，以永久共同生活之目的而同居為要件，納稅義務人與
  受扶養人是否為家長家屬，取決於其有無共同生活之客觀事實，‧‧‧」復經司法
  院釋字第四一五號解釋有案。又「‧‧‧三、自申報八十五年度綜合所得稅起，納
  稅義務人申報扶養符合所得稅法第十七條第一項第一款第四目規定之其他親屬或家
  屬，應提出左列有關證明文件，據以減除免稅額：（一）家長家屬關係且確受扶養
  之證明文件：１、納稅義務人與其他親屬或家屬有家長家屬關係而同居一戶者：如
  戶口名簿影本或身分證影本或其他適當證明文件。２、非同戶籍惟同居一家且確受
  扶養者：如村里長證明、受扶養者（或其監護人）註明確受納稅義務人扶養之切結
  書或其他適當證明文件。」亦為財政部八十六年二月二十日台財稅第八六一八八五
  一一九號函釋有案。上開函釋，係財政部基於職權所為釋示，未逾越法律規定，自
  可適用。
三查原告八十八年度綜合所得稅結算申報，其中列報扶養其妻弟徐俊明之子女徐士剛
  、徐崇祐二人，該二人雖與原告之配偶徐碧秋同一戶籍，惟徐碧秋除假日外，均與
  原告在板橋市同住，即徐碧秋平時並未與徐士剛、徐崇祐同居一家，且徐士剛、徐
  崇祐之父徐俊明每月所得約三至四萬元，以上分別經原告陳述、證人徐俊明證述甚
  詳，並記明筆錄在卷可稽，足證徐士剛、徐崇祐之父親徐俊明即先順位扶養義務人
  尚非欠缺扶養能力之人，原告亦未提出具體確切扶養徐士剛、徐崇祐之事實。另原
  告列報扶養其妻姊徐淑敏之子女游雅雯、游宗霖、游宜璇三人，當時均在國中、國
  小讀書，與原告無同住同戶籍關係，且該三人之父親游文雄八十八年在嘉佳影音科
  技股份有限公司服務，當年度薪資所得計五六四、○○二元，有各類所得資料查詢
  表附原處分卷可憑，非無扶養能力之人，又列報扶養親屬免稅額，需符首揭規定及
  說明要件，本件原告八十八年共列報扶養免稅額人數計十三人，被告審查後，將其
  中列報不符規定之徐士剛、徐崇祐、游雅雯、游宗霖、游宜璇等五人剔除，核無違
  誤，訴願決定，予以維持，亦無不合，原告起訴意旨，非有理由，應予駁回。
四據上論結，本件原告之訴為無理由，依行政訴訟法第二百三十六條、第九十八條第
  三項前段，判決如主文。
中      華      民      國    九十二    年      六      月      九      日
                            臺 北 高 等 行 政 法 院  第 一 庭
                                                     法    官  黃本仁
右為正本係照原本作成。
本件以訴訟事件所涉及之法律見解具有原則性者為限，始得於本判決送達後二十日內
向本院提出上訴狀並表明上訴理由，如已於本判決宣示後送達前提起上訴者，應於判
決送達後二十日內補具上訴理由（均按他造人數附繕本），且經最高行政法院許可後
方得上訴。
中      華      民      國    九十二    年      六      月      十      日
                                                     書 記 官  姚國華


司法院資訊處製作；財團法人民間司法改革基金會備份。
